最高法院刑事判決　　　　　　九十六年度台上字第一０六九號
上　訴　人　甲○○
　　　　　　　　　　號1樓（
上列上訴人因強盜殺人案件，不服台灣高等法院中華民國九十五
年十一月十七日第二審判決（九十五年度上重訴字第四六號，起
訴案號：台灣台北地方法院檢察署九十四年度偵字第二二四七三
號），提起上訴，本院判決如下：
    主  文
原判決關於甲○○部分撤銷，發回台灣高等法院。
    理  由
本件原判決認定上訴人甲○○與陳倫、徐信勵、劉明達（後三
人業經原審法院判刑確定）均係朋友關係，上訴人曾係被害人冬
啟昌之員工，陳倫、徐信勵、劉明達係透過上訴人之關係認識
冬啟昌，並共同住在冬啟昌所有位於台北縣汐止市○○街六十六
號之房屋（下稱東勢街六十六號房屋），冬啟昌則住在同街六十
四號房屋，因上訴人與冬啟昌前曾多次爭吵（冬啟昌交信用卡予
上訴人供汽車加油之用，上訴人卻用信用卡預借現金、上訴人將
代收之ＰＵＢ租金私吞），素有恩怨，常談起欲殺害冬啟昌，近
來由於上訴人擅自收取租金，未交予冬啟昌，致冬啟昌甚為憤怒
，加以冬啟昌將上訴人等人所居住之六十六號房屋出售，要上訴
人等搬出，且冬啟昌另有一筆售屋款項收入，乃覬覦冬啟昌之財
物，竟與陳倫、徐信勵、劉明達共同基於意圖為自己不法所有
之犯意聯絡，由上訴人於民國九十四年十月十三日凌晨一至三時
之間，在台北市○○○路附近酒店，以電話指示當時在東勢街六
十六號房屋之陳倫、劉明達，待冬啟昌於凌晨三時許回到東勢
街六十四號房屋後，其二人先前往該址將屋主冬啟昌綑綁住，劉
明達遂持事先準備之電擊棒一支電擊冬啟昌脖子，陳倫則持刀
一把刺入冬啟昌右大腿，並喝令其交出行動電話，以阻其與外界
聯絡，其間冬啟昌一度跳窗逃跑，惟仍遭陳倫、劉明達合力拖
回東勢街六十四號房屋，並以該屋內之紅色繩索及上訴人所有之
黃色塑膠繩各一條綑綁冬啟昌雙手，將其左手臂與房間內之木製
樓梯固定，再以上訴人所有之黃色塑膠水管將冬啟昌左腳與該木
製樓梯固定後，繼續電催上訴人、徐信勵返回處理後續事宜。上
訴人與徐信勵於同日凌晨三時四十分許，返回東勢街六十四號房
屋後，上訴人將該屋內之廚房紙巾數張揉成一團交給劉明達，命
其塞入冬啟昌嘴部，又命徐信勵以其所有之透明膠帶一只纏繞封
住冬啟昌嘴部，以避免其發出聲音，命陳倫以其所有之黑色頭
套一個套住冬啟昌頭部，再以透明膠帶一只纏繞冬啟昌頭部，上
訴人則以徐信勵所有之甩棍一支猛力毆打冬啟昌，冬啟昌因承受
不住而連同木製樓梯倒落地面，上訴人便指示陳倫、徐信勵、
劉明達三人合力將冬啟昌抬回東勢街六十六號房屋之客廳內，其
四人正商議如何處理期間，冬啟昌醒來發出「阿昌」、「阿昌」
之聲音，上訴人遂至浴室將浴缸放滿水，並調大電視聲音，以掩
人耳目，又命陳倫、徐信勵將冬啟昌抬入浴缸內浸泡冷水，其
間上訴人見冬啟昌無力反抗，便指示陳倫、徐信勵自冬啟昌腰
際強行取下冬啟昌所有車牌號碼四五三七─ＥＫ號自小客車之鑰
匙，並搜括冬啟昌身上之皮包及現金新台幣（下同）七萬四千元
，再與徐信勵前往地下室開啟冬啟昌所有之上開車輛，將車內之
投影機及黑色手提包（內有台北市南港區農會金融卡及復華商業
銀行信用卡等物）帶回東勢街六十六號屋內後，上訴人又命徐信
勵逼問冬啟昌金融卡之密碼，冬啟昌不得已只好告知台北市南港
區農會金融卡之密碼，上訴人即命徐信勵持該金融卡外出提款，
徐信勵於同日凌晨五時五十三分許第一次提款未成功，乃撥打劉
明達之手機回報上訴人，上訴人又命其前往設於台北市○○路一
百九十六號頂好超市前之台北富邦商業銀行提款機提款，輸入之
密碼雖正確，但仍無法提款，徐信勵便返回東勢街六十六號房屋
，上訴人確認密碼正確後，唯恐冬啟昌報復，乃萌生殺意，遂指
示陳倫、徐信勵、劉明達「差不多可以把冬啟昌處理了」，徐
信勵雖曾出言勸阻，然上訴人仍執意滅口，以杜絕後患，徐信勵
只好順從，其四人即基於殺人之犯意聯絡，合力將冬啟昌自浴缸
內拖至客廳，並將冬啟昌壓制跪在地上，由上訴人取出其所有之
紅色塑膠繩一條纏繞住冬啟昌脖子，再與陳倫一人拉住一邊繩
子，以拔河方式相互反向對拉，上訴人與陳倫拉累了，換由徐
信勵與劉明達接手繼續對拉，直至冬啟昌因頸部受扼窒息死亡始
停止。該紅色塑膠繩仍纏繞在冬啟昌脖子上（並未扣案）。上訴
人、陳倫、徐信勵與劉明達見冬啟昌已氣絕身亡，為湮滅犯罪
證據，乃共同基於遺棄冬啟昌屍體之犯意聯絡，以黃色及紅色塑
膠繩將冬啟昌之雙腳及身體全身綑綁，將屍體搬置於放置雜物之
廁所內，由上訴人指示陳倫、劉明達看管屍體，其則駕駛冬啟
昌上開車輛與徐信勵另行駕駛租用之自小客車（車號不詳），一
同於上午八時許前往桃園中正國際機場停車場藏放，再返回台北
縣永和市○○路上侯松銘所經營之租車行，由徐信勵租用車牌號
碼Ｘ六─七七五一號之廂型車乙輛，其二人再一同購置棄屍用之
橘色大水桶、手套、鏟子及黑色噴漆等物後，返回東勢街六十六
號房屋，上訴人指示徐信勵以黑色噴漆將橘色大水桶噴黑，之後
，其四人合力將屍體塞入水桶並以棉被覆蓋綁好，置放於上開租
用之廂型車後方，由上訴人駕駛，徐信勵坐在副駕駛座，陳倫
、劉明達坐在後座，一同前往石碇、坪林方向尋找棄屍地點，最
後覓得台北縣坪林鄉上溪村大粗坑十一號旁產業道路之竹林，遂
將屍體棄置該處，攜回橘色大水桶、棉被等物，再返回東勢街六
十六號房屋清理現場，將殺害冬啟昌所使用之電擊棒、刀子、甩
棍、橘色大水桶、棉被及手套等物丟棄（未扣案）。上訴人、陳
倫、徐信勵與劉明達又共同基於意圖為自己不法所有之概括犯
意聯絡，自九十四年十月十三日下午四時二十四分起至同年月二
十一日上午十時十二分許止，由上訴人、徐信勵與劉明達單獨或
共同前往台北、台中、高雄及高速公路泰安、關西休息站等處之
自動櫃員機，推由徐信勵或劉明達持上開金融卡、信用卡，輸入
向冬啟昌逼問取得之密碼，使各該自動櫃員機辨識系統誤認係冬
啟昌本人提領或預借現金，以此不正方法，由自動付款設備詐領
財物，其交易銀行、日期、金額、提款地點、提款人均如附表所
示，得手後，其四人將由自動櫃員機詐得之款項及上開自冬啟昌
身上強行取得之現金七萬四千元予以朋分花用完畢。嗣於九十四
年十一月十一日中午十二時許經路人黃王玉葉於棄屍現場附近採
竹筍時，聞到屍臭異味經報警處理，並由檢察官前往現場相驗，
始循線查獲等情，因而撤銷第一審關於上訴人部分之判決，改判
仍依刑法修正前牽連犯規定，從一重論處上訴人共同犯強盜罪而
故意殺人，處無期徒刑，褫奪公權終身，固非無見。
惟查：（一）原判決事實認定上訴人犯本件案件之動機，係上訴
人與被害人冬啟昌前曾多次爭吵（被害人交信用卡予上訴人供汽
車加油之用，上訴人卻用該信用卡預借現金，上訴人曾將代收之
ＰＵＢ租金私吞），素有恩怨，常談起欲殺害被害人，近來由於
上訴人擅自收取租金，未交予被害人（上揭上訴人行為，均未據
公訴人起訴），致被害人甚為憤怒，加以被害人將上訴人等人居
住之位於台北縣汐止市○○街六十六號房屋出售，要求上訴人等
人搬出，且被害人另有一筆售屋款項收入，上訴人乃覬覦被害人
之財物一節，並未於理由欄明其依憑認定之證據，已有未合。
又原判決事實欄先則認定上訴人於本件案發前，因與被害人有上
揭事故，而有爭吵、恩怨，常談起欲殺害被害人等情，似認上訴
人早即存有殺害被害人之意圖。惟其事實欄後又認定上訴人與陳
倫、徐信勵、劉明達共四人強盜被害人身上現款及被害人所有
放置於汽車內之台北市南港區農會金融卡，並向被害人確認金融
卡密碼正確後，唯恐被害人報復，乃萌生殺意，遂指示陳倫、
徐信勵、劉明達三人「差不多可以把冬啟昌處理了」，徐信勵雖
曾出言勸阻，然上訴人仍執意滅口，以杜絕後患……等情，對於
上訴人於何時萌生殺害被害人之意思，原判決事實之述，前後
未盡相符，亦不無矛盾。實情如何？上訴人究竟於何時萌生殺害
被害人之意思？原審未予詳查，並於事實為明確之認定，亦有未
合。上訴意旨執以指摘原判決關於上訴人部分不當，非無理由，
應認該部分原判決有撤銷發回更審之原因。
據上論結，應依刑事訴訟法第三百九十七條、第四百零一條，判
決如主文。
中　　華　　民　　國　九十六　年　　三　　月　　八　　日
                      最高法院刑事第八庭
                          審判長法官  陳　正　庸
                                法官  賴　忠　星
                                法官  林　開　任
                                法官  林　立　華
                                法官  陳　晴　教
      本件正本證明與原本無異
                                      書  記  官
中　　華　　民　　國　九十六　年　　三　　月   十九   日
                                                H
